【裁判字號】    98,台上,4917
【裁判日期】    980827
【裁判案由】    誣告等罪
【裁判全文】
最高法院刑事判決            九十八年度台上字第四九一七號
上  訴  人  甲○○
選任辯護人  王聖舜律師
上列上訴人因誣告等罪案件，不服台灣高等法院中華民國九十七
年十月二十八日第二審更審判決（九十六年度重上更(四)字第一四
八號，起訴案號：台灣台北地方法院檢察署八十一年度偵字第一
二七二六號、第一二七四三號），提起上訴，本院判決如下：
    主  文
原判決撤銷，發回台灣高等法院。
    理  由
本件原判決認定：緣張建國係日本華僑，於民國七十七年間，準
備在國內購買土地興建高爾夫球場，並成立台青育樂股份有限公
司（下稱台青育樂公司），遂與上訴人甲○○約定，由其出資向
上訴人購買土地，上訴人則向高爾夫球場預定地新竹縣關西鎮附
近之地主購買土地，於取得土地所有權後，再移轉予張建國或其
指定之人，若須有自耕能力始能登記者，則移轉予上訴人指定之
人，俟高爾夫球場之設立獲准時，再移轉登記予台青育樂公司，
並由上訴人負責取得高爾夫球場之許可，張建國與上訴人遂於七
十七年十二月十二日，簽訂不動產買賣契約書，雙方約定買賣價
金為每公頃新台幣（下同）四百三十萬元，土地購買約二百公頃
。張建國即依前開不動產買賣契約，自七十七年十二月十八日起
至七十八年七月二十四日止分四期（第一期定金四千萬元、第二
期二億一千八百萬元、第三期二億五千八百萬元、第四期一億六
千零二十三萬五千元，嗣經會算第一期四千萬元、第二期二億零
四百四十四萬元、第三期二億四千零三十二萬五千元、第四期及
台青育樂公司資本共二億一千零二十三萬五千元），陸續匯款至
上訴人或其指定人之銀行帳戶內，金額達六億九千五百萬元。詎
上訴人見張建國急於興建高爾夫球場，且不諳國內土地及稅捐等
相關法律，竟意圖為自己不法之所有，基於詐欺取財之概括犯意
，先利用張建國不諳國內土地買賣法規及急於完成土地所有權移
轉登記之弱點，於七十八年間，在某不詳處所，向張建國佯稱：
購買之土地需繳納土地增值稅，方可辦理所有權移轉登記云云，
並於七十八年十月間，提出其所編造之土地增值稅預估表計四億
二千三百八十三萬二千一百八十六元。嗣又向張建國謊稱：經其
一再與政府協調結果，將土地增值稅降低為三億五千零四十一萬
六千零五十二元等語，並委由不知情之林幸秀（經原法院前審判
決無罪確定）辦理土地資料登記、增值稅預估表之整理打字等事
，並傳真予當時人在日本之張建國，使張建國陷於錯誤，同意支
付該等土地增值稅，自七十八年十一月十三日起至七十九年九月
十七日止，陸續匯款二億七千一百八十六萬元予上訴人或至其指
定之銀行帳戶，並允諾將擬興建高爾夫球場而設立之台青育樂公
司（由於張建國在台未設籍，經上訴人建議由其配偶陳思如掛名
董事長；陳思如經原法院前審判決無罪確定）資本額五千萬元，
亦移作繳納土地增值稅之用。嗣上訴人於八十年七月間，再次對
張建國誆稱：業已移轉登記之土地需再次辦理移轉登記，否則延
至八十二年再移轉登記，增值稅會再增加等語，並擬具八十年、
八十一年、八十二年土地增值稅估價表，由林幸秀繕打後，交予
張建國，使張建國陷於錯誤，再分別於八十年七月十九日，同年
八月一日，匯款合計日幣一億五千萬元（折合新台幣約三千萬元
）予上訴人，張建國先後支付予上訴人之土地增值稅共計三億五
千萬元。惟上訴人僅付出部分土地增值稅款，共計詐得二億六千
萬元。嗣因土地遲遲無法辦理過戶登記，而土地增值稅又節節昇
高，張建國懷疑有詐，乃央請彭培龍（台灣房屋股份有限公司董
事長）、宋達時等人，於八十一年二月十九日，在台北市福華飯
店與上訴人會算土地增值稅，發現並無如上訴人所稱之鉅額增值
稅款，上訴人始書立承諾書，承諾願返還溢收之增值稅款二億六
千萬元，並於同年三月三日，在福華飯店內，簽發面額二億六千
萬元、到期日八十一年三月七日之本票乙紙交予張建國收執，上
訴人復表示其餘溢收之增值稅款其亦會儘量追索退還，且退出台
青育樂公司，嗣該紙本票屆期並未兌現，上訴人復避不見面，張
建國始知受騙，乃於八十一年四月一日，向內政部警政署刑事警
察局提出上訴人涉嫌詐欺取財之告訴。惟上訴人經張建國提起告
訴後，為達誣告張建國之目的，乃在不詳地點，將張建國以前陸
續交付之書函數張，經過多次影印、再剪貼，拼湊成張建國給伊
之書函，其內載明：「我以世華觀光聯誼會日本國之身份，昨下
午到台北，住於來來大飯店八０九號房。由於雙方契約比率我願
意確認保證負責，我已經款項因為需要用明日交給我（要辦完
），針對我們球場用地之事，考慮了很多因素，檢討很久後，決
定購買約一百公頃，土地款可分三期支付儘快達成。有關農牧用
地之土地增值稅不支付，由賣方農民自行負擔（即全部分所有土
地之增值稅），最後所有文件不必交給律師」，並意圖使張建國
、宋達時受刑事處分，先於八十一年六月二日，虛構事實具狀向
台灣台北地方法院檢察署誣告張建國觸犯刑法之誣告（指張建國
對其提出詐欺罪告訴係誣告）、妨害自由（指張建國妨害自由，
脅迫其出具承諾書與本票等）、詐欺（指張建國騙其訂定上揭買
賣契約書，使其於台灣代為洗錢）等罪嫌，其誣告內容謂：「被
告張建國係旅居日本之中國人，持有中華民國護照，七十七年八
月間，告訴人（指上訴人）因朋友介紹與之認識，雙方對於在台
灣投資興建高爾夫球場有相同的興趣，遂決定共同投資興建，被
告利用此一機會，以要在日本申請投資以籌措資金為詞，要求告
訴人先與其訂立一虛偽之土地買賣契約，告訴人為達成共同投資
興建球場之目的，遂答應其要求，於七十七年十二月間，與其共
同書立兩份虛偽之土地買賣契約書，供其持往日本籌款，實際上
，被告係以與告訴人合資設立公司、購買土地、興建球場之方式
共同投資，並無向告訴人購買土地之事實，惟被告自日本取得的
款項，只以一部分做為其與告訴人共同投資之款項，其陸續自日
本匯入告訴人在台北帳戶（有時借用告訴人親友之帳戶）的款項
，均要求告訴人領出後再在台灣交給他，有其通知告訴人何時抵
台及要告訴人把錢準備好交給他的傳真可稽，到八十年六月間，
被告確實投資的款項，為共同設立之台青育樂股份有限公司百分
之四十六之股份（但尚有日幣一億五千萬元之差額），有雙方所
立之約定書為憑，此期間，告訴人以共同出資款購買土地，設立
台青育樂股份有限公司、請領興建高爾夫球場之執照，積極從事
興建球場之有關工作，詎至八十一年初，被告見告訴人之努力已
初具成果，竟以假當真，主張前開虛偽書立之土地買賣契約書為
真、所有匯入告訴人帳戶（或告訴人親友帳戶）之款項即為買賣
土地之付款，所有以共同出資款購得擬做為興建球場用的土地，
均係其向告訴人購買之土地，於八十一年二月十九日，在台北福
華飯店，在其找來之眾多黑道人物助勢下，強迫告訴人在其已書
妥之承諾書簽名，承諾球場用地二百公頃應分前一百公頃及後一
百公頃二次辦理過戶給他，所有告訴人及家人名義之台青育樂股
份有限公司股份，亦應移轉予被告，並另於同年三月三日，在同
飯店，脅迫告訴人簽發面額二億六千萬元、八十一年三月七日到
期之本票一紙，以為保證，此後，即不斷以黑道人物逼迫告訴人
依承諾書履行，告訴人不堪逼迫，遂於八十一年三月九日起，暫
避他鄉，詎被告仍不罷休，竟以前開虛偽之土地買賣契約書及其
所有匯給告訴人款項之匯款資料，作為向告訴人購買土地及付款
之不實證據，向內政部警政署刑事警察局提出告訴，誣指告訴人
詐欺，致該局以重大經濟犯罪案件偵辦，告訴人不得已提起本件
告訴。又被告利用與告訴人共同投資興建高爾夫球場之機會，以
自日本申請投資為詞，詐使告訴人與其書立虛偽之土地買賣契約
書，並以虛偽契約書自日本取得投資款匯給告訴人後，只以一部
分投資，其餘取回之方法，詐騙日本之投資人，最後以買賣契約
為真、匯款即係付土地款之以假當真之法律上主張及黑道勢力之
助勢，欲將所有土地及公司股權取走，其詐欺及妨害自由罪行至
為明顯」；復於同年七月十四日，於上開張建國被訴詐欺等案偵
查中，具狀追加告訴宋達時涉嫌共同妨害自由罪，並於張建國被
訴詐欺等案偵查中提出上開拼湊偽造之張建國書函而行使之，繼
於其被訴詐欺等罪之本案偵查及審判中，亦提出行使，足以生損
害於張建國。嗣上訴人告訴張建國、宋達時誣告、妨害自由、詐
欺等罪一案，經台灣台北地方法院檢察署檢察官為不起訴處分，
並經台灣高等法院檢察署駁回再議而確定（嗣台灣台北地方法院
檢察署檢察官雖以八十七年度偵續字第四九八號、第四九九號，
以發現有新證據，對宋達時、秦念慈提起公訴，然經台灣台北地
方法院判決宋達時、秦念慈無罪）等情。因將第一審判決關於上
訴人部分撤銷，改判依數罪併罰，分別論處上訴人連續意圖為自
己不法之所有，以詐術使人將本人之物交付（處有期徒刑四年）
；又連續意圖他人受刑事處分，向該管公務員誣告（處有期徒刑
二年，減為有期徒刑一年）等罪刑（應執行有期徒刑四年十月）
；固非無見。
惟查：（一）刑事訴訟法第三百七十六條各款所列各罪之案件，
經第二審判決者，固不得上訴於第三審法院；惟併合處罰之數罪
，其中一部，為非上開法條所列之案件，而一併提起上訴時，如
經第三審法院認係實質上或裁判上一罪，則應認皆得上訴於第三
審法院；而第三審法院如認其確定事實，與適用法令之當否不明
時，亦應一併發回。又九十四年二月二日修正公布、九十五年七
月一日施行前之刑法上所謂之牽連犯，係指行為者意念中祇欲犯
某罪，而其實行犯罪之方法，或其實行犯罪之結果，觸犯行為人
目的行為以外之其他罪名而言。牽連犯的數行為間，有無方法或
結果行為與目的行為之牽連關係存在，並應參酌行為時客觀的事
實以為決定，亦即在客觀上認其方法或結果行為，與犯罪之目的
行為，有不可分離之直接密切關係，即克成立。原判決依憑其調
查證據之結果，於理由內記載：「該書函影本應係被告（即上訴
人，下同）所偽造……以遂行誣告之目的，而規避其上揭詐欺取
財犯行，應可認定」（見原判決正本第二三頁第八行至第十行）
。如若無誤，是否意指上訴人係為規避其對張建國施用詐術騙取
土地增值稅之犯行，而將張建國先前交予伊之書函剪貼、拼湊而
偽造完成系爭書函？若是，原判決並未說明認定上訴人係於萌生
對張建國提起誣告告訴之犯意後始行偽造上揭文書所憑之證據及
其認定之理由，已屬理由不備；況且上訴人究係於何時偽造前開
文書，與所犯連續詐欺取財犯行間，有否方法或結果行為與目的
行為之牽連關係存在？各該行為間，有無客觀上不可分離之直接
密切關係？以及上訴人所犯連續詐欺取財、連續行使偽造私文書
及連續誣告等罪間，有否牽連犯之裁判上一罪關係？均屬息息相
關，自應根究明白。此部分事實不明，本院無從就原判決該部分
適用法律當否為法律上之判斷。（二）「被告以外之人於審判外
之言詞或書面陳述，除法律有規定者外，不得作為證據」，為刑
事訴訟法第一百五十九條第一項所明定。證人謝永水分別於七十
八年四月十七日、七十八年五月二十九日、七十八年七月六日及
七十八年七月十一日出具之證明書（見更(一)卷第二宗第一一七頁
、第一一八頁、第一二六頁至第一三０頁），係該證人於審判外
之書面陳述，原判決未說明該等證明書何以有證據能力，即逕採
納作為不利於上訴人認定之依據（見原判決正本第二八頁第十五
行、第十六行），自有理由不備之違法。又張建國於第一審供稱
：「以達到一定條件而匯款進來，我收到之報告符合，我就會付
款，侯律師事務所及謝代書給我的鑑定報告」、「以我接到侯律
師事務所王乃龍及謝永水給我土地鑑定報告符合約定條件，他們
出具鑑定報告書給我後，我就匯進來」（見第一審卷第二宗第六
九頁背面、第七十頁）。如若無誤，張建國匯款予上訴人，既係
以王乃龍、謝永水出具鑑定報告書為據，則張建國匯寄其所稱之
「土地增值稅款」予上訴人以前，是否亦曾委請謝永水或王乃龍
鑑定？又其既就匯寄土地款予上訴人之事，慎重其事的先委請專
業人士鑑定是否確實後，始行匯款，何以另就金額高達三億五千
萬元之增值稅款部分，未以同一模式處理？自待調查釐清。原判
決未予調查，即採納謝永水出具之上揭證明書及上訴人於第一審
具狀陳稱：「依買賣契約第四條之(二)之約定，備齊土地之權狀影
本、謄本、印鑑證明，經告訴人委託之王乃龍驗證、侯海熊律師
確認，而受領土地買賣價金；第四期關於前一百公頃，被告係依
告訴人所委託之謝永水代書所出具之摘要，核屬『現在為止尚未
發現可能阻礙產權登記情形』，而受領第四期前一百公頃之價金
」等證據資料而認定：「王乃龍、謝永水之鑑定，係有關於土地
過戶之文件，而告訴人乃依此鑑定給付買賣土地之價金，是王乃
龍、謝永水之鑑定，顯與本件被告所詐騙土地增值稅之情事無關
」，即有證據調查未盡之違法。又依原判決認定係屬真實之土地
買賣契約書第五條約定，上訴人售賣予張建國土地之增值稅應由
上訴人負擔（見偵字第一二七二六號卷第四十頁），嗣買賣雙方
於七十八年九月二十七日在侯海熊律師見證下，復簽訂協議書乙
紙，約定：「本件買賣之增值稅除農牧用地及林業用地部分外，
由甲方（指上訴人）負擔，農牧用地及林業用地口需支付增值稅
時，由乙方（指張建國）負擔」（見同上卷第一四一頁）。則上
訴人持交予張建國之土地增值稅預估表之記載，是否與雙方前揭
約定之內容相符？張建國既慎重其事的將土地增值稅應如何分擔
載入買賣契約書內，嗣又與上訴人協議修改，是否足以認定其對
系爭土地之土地增值稅應如何分擔乙事，頗為在意？若是，其事
後何以未經任何查證，即對上訴人提出已逾購買土地價款一半，
且其金額高達三億五千萬元之土地增值稅估價表照單全收？凡此
攸關告訴人張建國之指述，是否堪信為真實，亦有查證明白之必
要。（三）原判決事實認定：「張建國先後支付予上訴人之土地
增值稅共計三億五千萬元。惟上訴人僅付出部分土地增值稅款，
共計詐得二億六千萬元」（見原判決正本第三頁第一行、第二行
），與援引作為判決基礎之證人吳綏宇偵查中證述：「二月十九
日當天陳先生（指上訴人）說他付了三億多的地價稅，好像彭培
龍說不可能這麼多，當天合算好像是一千多萬元，這張本票（二
億六千萬）應該是甲○○退還張建國溢付增值稅的錢」（即意指
上訴人付出之土地增值稅款合計不過一千多萬元，見原判決正本
第十五頁第一行至第四行）及其理由說明：「告訴人與被告（指
上訴人，下同）間就本件土地買賣之增值稅額確有爭執。按告訴
人與被告間會算土地增值稅時，告訴人尚未全部取得本件土地買
賣契約之土地所有權，衡情其自會期待被告繼續協助完成本件土
地買賣之事宜，因而告訴人雖質疑被告虛報高額的土地增值稅款
，但當被告謊稱土地增值稅是託第三人辦理，其被第三人騙了二
億多元時，告訴人為顧及被告顏面，以期被告能繼續協助本件土
地買賣過戶等事宜，告訴人因而接受被告所稱被第三人騙了二億
多元之說法，並要求被告應向第三人追回該二億多元，雙方因而
約定被告應退還其溢取之土地增值稅款二億六千萬元，此並未悖
離常情」（即認定上訴人施用詐術向張建國詐得之土地增值稅款
應不止二億六千萬元，見原判決正本第二九頁第二九行至第三十
頁第八行），顯相牴觸，而有理由矛盾之違法。（四）證據之取
捨，固屬事實審法院自由判斷之職權，唯若就同一證據資料取捨
與否，於同一判決內竟為截然不同之價值判斷時，其證據取捨自
由判斷職權之行使，即難謂合於論理法則。原判決於論處上訴人
罪刑部分，就上訴人所提出伊與告訴人張建國簽立之八十年六月
八日約定書，可否執為有利於上訴人認定之依據？乃說明：「告
訴人於原審（指第一審）即主張其未曾與被告簽訂上揭八十年六
月八日之約定書，並稱該約定書是被告所偽造，而被告亦始終未
能提出該約定書之原本以供查證，是自難執此無法證實為真正之
約定書作為有利被告之認定」（見原判決正本第三十頁第二四行
至第二八行）；惟另就上訴人被訴詐取土地價款差額敘明不另為
無罪諭知部分，採納上揭約定書作為有利於上訴人論斷之依據
（見原判決正本第三五頁第十九行至第三六頁第十二行），致就
同一證據資料，為截然不同之取捨，此部分採證法則之運用，顯
屬於法有違。（五）有罪之判決書，應記載認定犯罪事實所憑之
證據及其認定之理由，刑事訴訟法第三百十條第一款定有明文，
而認定事實所憑之證據，須確實存在，倘判決書內所記載之證據
，與卷內筆錄或證物之內容不相適合，則其判決之根據，實際上
並不存在，自屬採證違法。證人郭憲文於第一審證稱：「當時甲
○○要我幫他提現金去飯店，當時係由司機開車，我親自幫甲○
○提錢上去飯店的，大概只有一、二次，一次在福華飯店，一次
在來來飯店，至於確實時間已不記得，這二次提的金額，依袋子
算，一個帆布袋約可裝三千萬，當時約提了三、四千萬，而我沒
有上去飯店房間的次數約有五、六次，當時是其他人陪甲○○上
去，每次金額都至少有一個帆布袋（三千萬），當時甲○○做我
老闆時，即有許多錢借朋友，故我也沒問將這些錢提出做何用途
，這些現金有時是我與甲○○去王讚標處提的」（見第一審卷第
三宗第四五頁、第四六頁）。如若屬實，似意指其曾親身陪同上
訴人提現金三、四千萬元至福華飯店、來來飯店房間內交予張建
國各一次；原判決援引郭憲文上開證述，於理由內說明：「況依
上開證人郭憲文所證觀之，其並未陪同被告上樓，故到底錢有無
交付？交給何人？亦未能證實，是其證言亦不足以證明被告有交
付款項予告訴人」（見原判決正本第二十頁第一行至第三行），
即與其援引作為上引理由說明之筆錄內容不相符合，自屬於法有
違。再以郭憲文上開證言，與證人王讚標於第一審證稱：受上訴
人之託，純以朋友之身分幫忙，委請朋友至香港將港幣支票提兌
，俟朋友回來後，再折算現金給上訴人，且在接受上訴人之託時
，由伊開立保證票予上訴人作為擔保之用，其本身並未收取任何
之好處等語（見第一審卷第一宗第二三０頁）；相互印證，是否
足以印證郭憲文就交付予告訴人張建國金錢來源之供述，與事實
相符？據此能否為上訴人有利之認定？原判決俱未審認、說明，
亦屬於法有違。（六）審理事實之法院，對於案內與認定事實、
適用法律、罪名成立與否或於公平正義之維護或對被告之利益有
重大關係之一切證據，除認為不必要者外，均應詳為調查，然後
基於調查所得之心證以為判斷之基礎；苟與認定事實、適用法律
有重要關係，或於公平正義之維護或對被告之利益，有重大關係
之事項，在客觀上認為應行調查之證據，又非不易調查或不能調
查，而未依法加以調查，率予判決者，即有刑事訴訟法第三百七
十九條第十款規定所稱應於審判期日調查之證據未予調查之違法
。而證據雖已調查而其內容尚未明瞭者，即與未經調查者無異，
如遽行判決，仍屬證據調查未盡之違法。依原判決理由說明，係
採納告訴人張建國於偵審中之指述，作為認定上訴人偽造系爭私
文書之證據（見原判決正本第二一頁第二八行、第二九行）；惟
告訴人張建國於第一審中供稱：「（問：提示證三信函，你有影
印或傳真給甲○○？）那信函原是我在來來飯店傳真給甲○○，
他再加以偽造」、「證三是由八十九年三月四日及四月二十五日
傳真給陳（指上訴人）之文件中拼裝出來的，其中振華兄是由四
月二十五日的資料偽造的，而４５３０中的３、５、０是從三月
四日的２３５００中偽造的，而４是從三月四日的４偽造的，而
其中日期亦是從４月２５日傳真文件中偽造的」、「被告是將我
傳真資料再加偽造，筆跡已模糊，但仍可比對查之」、「是華（
指上訴人）將我傳真給他的東西剪貼而成（被證四）」（見第一
審卷第二宗第九五頁、第一九一頁背面、第一九二頁、第一審卷
第三宗第二四四頁背面）。如若無誤，上訴人應係將張建國先前
陸續傳真予伊之信函數張，經過多次影印、剪貼，再拼湊成張建
國發文予伊內載：「我以世華觀光聯誼會日本國之身份，昨下午
到台北，住於來來大飯店八０九號房。由於雙方契約比率我願意
確認保證負責，我已經匯款項因為需要用明日交給我（要辦完）
，針對我們球場用地之事，考慮了很多因素，檢討很久後，決定
購買約一百公頃，土地款可分三期支付儘快達成。有關農牧用地
之土地增值稅不支付，由賣方農民自行負擔（即全部分所有土地
之增值稅），最後所有文件不必交給律師」等語之私文書；但系
爭私文書，經原法院更(一)審送請法務部調查局鑑定，發現該文書
並非「傳真」所影印之書函，有該局九十年七月十三日（九０）
陸（二）字第九００四三五四九號函在卷可按（見原法院更(一)卷
第五宗第五十頁）；則傳真書函原有之特徵為何？以傳真書函影
印、剪貼，拼湊而成之上開文書，於影印、剪貼、拼湊過程中，
能否輕易的將「傳真書函」原應有之特徵排除？若非可輕易為之
，該書函何以已無傳真書函之特徵？凡此，關係告訴人張建國前
揭指述，可否信為真實而堪作為不利於上訴人認定之依據，此顯
與上訴人之利益有重大關係，自有根究明白之必要。以上，或係
上訴人之上訴意旨所指摘，或屬本院得依職權調查之事項，應認
原判決仍有撤銷發回更審之原因。又原判決關於連續詐欺取財及
敘明不另為無罪諭知部分，因與前開發回部分，有裁判上一罪關
係，依審判不可分原則，均應併予發回。
據上論結，應依刑事訴訟法第三百九十七條、第四百零一條，判
決如主文。
中    華    民    國  九十八  年    八    月  二十七  日
                      最高法院刑事第七庭
                          審判長法官  林  永  茂
                                法官  吳  昆  仁
                                法官  蘇  振  堂
                                法官  蕭  仰  歸
                                法官  林  立  華
      本件正本證明與原本無異
                                      書  記  官
中    華    民    國  九十八  年    九    月    三    日
                                                      K


司法院資訊處製作；財團法人民間司法改革基金會備份。
